臺灣臺北地方法院民事判決　　　　　　　　　　　　九十二年度重訴字第七八一號
　　原　　　告　乙○○
　　訴訟代理人　羅秉成律師
　　　　　　　　洪桂如律師
　　被　　　告　丙○○
　　　　　　　　甲○○
　　共　　　同
　　訴訟代理人　吳麒律師
　　複 代理 人　許永昌律師
右當事人間請求返還借款事件，本院於中華民國九十三年四月十四日言詞辯論終結，
判決如下：
    主  文
被告應連帶給付原告新台幣玖佰伍拾萬元及自民國九十二年五月十五日起至清償日止
，按週年利率百分之五計算之利息。
訴訟費用由被告連帶負擔。
本判決於原告以新台幣佰壹拾柒萬元為被告供擔保後，得假執行，但被告如以新台
幣玖佰伍拾萬元為原告預供擔保，得免為假執行。
    事  實
甲、原告方面：
壹、聲明：如主文第一項所示，並願供擔保請准宣告假執行。
貳、陳述：
  一被告夫婦為原告之表兄及表嫂，自民國八十六年十一月三日起陸續向原告借款新
    台幣（下同）一千八百萬元，迄九十一年十二月十一日共清償六百五十萬元，尚
    欠一千一百五十萬元未清償，被告乃書立借據乙紙，並保證於九十一年十二月三
    十一日前連帶返還二百萬元，就餘款亦負連帶清償之責，詎被告僅返還二百萬元
    後，尚餘九百五十萬元迄未清償，迭經原告催告均未置理，為此提起本件訴訟。
  二對被告抗辯所為陳述：
  　(一)被告確有向原告借款：
  　　1.被告借款之初即同意比照原告放款予他人之利息標準給付利息，原告基於親
    　　誼並未具體要求，任由被告酌情給付，自八十六年借款以來，被告即按月給
      　付利息至九十二年一月止，初期為每月十萬元、十萬五千元，後來降為九萬
      　五千元，再降為七萬三千八百元不等，足見被告確有向原告借款，否則不須
        按月付息。又被告丙○○曾於其中央健康保險局台北聯合門診中心費用明細
        表及收據背面，親書其返還部分借款與原告核對，倘被告未曾向原告借款，
        自無須與原告對帳。且被告交付予原告作為擔保之票據，均有被告丙○○之
        背書，而經原告向訴外人劉秀雄查知，被告於八十六年十二月一日所借八百
        萬元中，其中五百萬元係以其子胡堯楨入款，另三百萬元則以劉錦弘入款，
        此有泓寶科技股份有限公司（下稱泓寶公司）之八十六年六月一日至十二月
        三十一日明細分類帳可稽，可見系爭借款係被告所借而供其親朋使用。此外
        ，證人陳國候亦證稱被告於八十七年間曾向原告表示就渠等向原告所借之款
        項願負清償之責。
      2.八十六年十一月三日及同年十二月一日匯款五百萬元及八百萬元，確係被告
        所借，原告係依被告指示匯至泓寶公司。被告雖辯稱八十六年十二月四日、
        八十一年一月五日、同年二月三日、同年三月三日、同年三月四日所還利息
        均為訴外人丁○○開立支票給付，惟前開利息均係被告為清償上述二筆借款
        所支付，縱為他人開立支票支付，亦係被告與他人另有協議所致，原告完全
        不知亦無須過問。況前開款項倘非被告所借，前述八十六年之利息亦非被告
        繳納，則被告豈可能自八十七年起至九十二年止均繼續支付利息及清償本金
        予原告？被告辯稱其係基於道義責任之無因管理或為第三人清償云云，顯非
        可採。被告另辯稱僅於八十九年設定抵押權向原告借款三百萬元，且已於九
        十一年十二月二十日清償完畢，原告雖不爭執有此筆借款，惟若被告僅向原
        告借款三百萬元，何以被告於清償完畢後之隔年即九十二年一月仍給付利息
        予原告？被告所辯顯不實在。
      3.原告並未借款予丁○○、戊○○、辛○○、己○○、庚○○（下稱丁○○等
        五人）：
        (1)被告辯稱原告係借款一千萬元予丁○○等五人，並提出借貸契約為證，然
          原告不曾於八十六年十月三十日與丁○○等五人簽立所謂借貸契約，被告
          最初所提之借貸契約影本並無原告之簽名或印文，而所謂借方丁○○等五
          人欄位亦無簽名或印文，難認真正。被告嗣後又提出該借貸契約原本，明
          顯與最初提出之契約影本不符，其中乙方欄位下原告之圓形印文雖為真正
          ，但其上之
          丙○○向原告表示其夫婦所借款項係提供予泓寶公司使用，其為銀行經理
          不便出面催討，且為使原告之債權多獲保證，乃請原告提供印章供其辦理
          相關文件前去催討，原告不疑有他，即將印章交予被告丙○○使用，但其
          究製作何文書內容，原告均不知情。又該借貸契約所載內容並不實在，蓋
          原告並未借款予丁○○等五人，丁○○等五人亦未提供股票予原告為質權
          擔保，原告亦未自其等受領任何利息。
        (2)被告辯稱係因其投資之泓寶公司資金調度有困難，始介紹原告與泓寶公司
        　相關人員認識，而系爭借貸契約係原告自行與劉秀雄之妻接洽，再由劉秀
　        雄以其子女丁○○等五人名義與原告簽立。準此，借貸契約簽立時被告顯
          然不在場，然該借貸契約上原告之
          簽立時被告在場，且原告必不在場，否則原告不須被告代填
          亦無被告持有該約原本之理。被告雖辯稱係丁○○將見證人所持有者轉交
          ，俾使被告知悉雙方之約定云云，惟原告予以否認，且被告既非契約當事
          人或見證人，何須知悉契約內容，即便欲使其知悉，依常理亦僅會交付影
          本，被告所辯有違經驗法則。
        (3)被告既稱因泓寶公司資金調度有困難，始介紹原告借款予該公司週轉，則
          原告理應直接借一千三百萬元予泓寶公司或劉志宏等五人，不可能反另借
          三百萬元予訴外人劉錦泓，更遑論該三百萬元並無借據。另原告既知泓寶
          公司經營不善，又因不懂該產業而不願投資，且與泓寶公司人員僅認識一
          天，原告豈可能同意出借鉅款予泓寶公司及不相關之劉錦泓，更遑論原告
          當時若如被告所稱僅有能力拿出五百萬元，又豈會同意出借一千三百萬元
          ，被告所辯實悖於常理。
        (4)原告否認被告辯稱原告因現金不足，遂要求被告將原欲繳納泓寶公司之股
        　款五百萬元轉替原告代墊，蓋原告於八十六年十一月三日即有能力拿出一
          千萬元，自無現金不足之事，且依台灣士林地方法院（下稱士林地院）八
          十七年度自字第一六七號刑事判決第二十頁以下被告自承內谷，可知前述
          五百萬元顯為被告投資泓寶公司之款項，並無轉為借款之事。又系爭借款
          因兩造係親戚關係，原告均任由被告給付利息並未計較，縱原告收取之利
          息與系爭借貸契約所載利息相同，二者亦無必然之關聯。再者，本件被告
          借款所提擔保支票雖其中四紙為丁○○所簽發，惟與該借貸契約第二條所
          載丁○○等五人應交付二紙支票以償還借款之內容不符，不能據此推定借
          貸契約屬實。
        (5)原告不否認劉錦泓所開立發票日八十六年十二月一日、到期日八十七年二
          月一日、金額三百萬元之本票係被告借款之擔保，但否認八十七年四月二
          日現金利息為劉錦泓所支付。
    (二)原告否認系爭借據係被告遭脅迫所簽立：
    　系爭借據係於九十一年十二月十一日下午二、三時間，由訴外人即原告之姊李
      顏英及原告之女彭雅琪陪同在場下，被告丙○○親自書立後再由被告二人簽名
      ，其間過程平和，並無所謂脅迫之情事。且如被告係遭脅迫而書立借據，則其
      豈有於九十一年十二月二十日仍願依約返還二百萬元借款予原告之理？被告辯
      稱系爭借據係遭脅迫簽立，並未舉證證明，要非可採。
、證據：
　一提出借據、新竹第十信用合作社活期儲蓄存款存摺、八十七年間對帳資料、擔保
　  借款支票、泓寶公司分類明細帳為證。
　二聲請訊問證人陳國候。
　三聲請調閱士林地院八十七年度自字第一六七號刑事卷宗（下稱刑案）全卷。
乙、被告方面：
壹、聲明：
  一原告之訴及假執行之聲請均駁回。
  二如受不利判決，願供擔保請准宣告免為假執行。
貳、陳述：
　一被告丙○○投資劉秀雄設立之泓寶公司，後因泓寶公司資金調度有困難，由被告
  　丙○○介紹泓寶公司之大股東劉秀雄之妻（泓寶公司實際出資負責人，惟負責人
    登記其子丁○○）及公司總經理宋廉永等與原告相識，本欲邀原告認股增資，惟
    原告因對科技業並不熟悉故不願投資，僅同意以借貸方式處理，翌日即由原告自
    行與劉秀雄之妻接洽，並由劉秀雄以其子女丁○○等五人名義向原告借款一千萬
    元，未久泓寶公司仍經營不善倒閉，原告借款無從回收，認此乃被告丙○○介紹
    泓寶公司人員與其認識所致，故而要求被告丙○○負清償之責，並於九十一年十
    二月十一日攜帶汽油至被告位於金山南路家中，聲稱被告不還錢其就要在被告家
    中自焚，被告在原告脅迫之下乃依原告要求簽立借據一紙，爰以書狀繕本之送達
    為撤銷前開受脅迫之意思表示。
  二本件原告請求被告返還之借款係丁○○等五人向原告所借：
  　(一)刑案判決第十四頁第三行載明：「而自訴人（即劉秀雄）之子女丁○○、戊○○、辛○○、己○○、庚○○於『八十六年十月三十日』向案外人乙○○借款
      一千萬元供泓寶公司週轉．．．」，與被告所提借貸契約之記載相符，足證被
      告所言實在。原告所主張年十一月三日借款五百萬元及同年十二月一日借款八
      百萬元，其中中一千萬元為丁○○等五人之借款，另三百萬元為時任泓寶公司
      總經理之劉錦泓為泓寶公司資金調度向原告借款，均約定將各該借款逕行匯入
      泓寶公司，而八十六年十二月四日、八十一年一月五日、同年二月三日、同年
      三月三日、同年三月四日還款均為丁○○支付，另八十七年四月二日還款則為
      劉錦泓所清償，至九十一年十二月二十日被告返還之二百萬元借款，確為被告
      清償與原告之借款無誤，該返還之二百萬元係以被告甲○○所有房屋為原告設
      定三百六十萬元抵押權，而於八十九年十月十六日向原告借三百萬元，另一百
      萬則於八十九年十二月二日返還，要與系爭借款無關。
    (二)本件借款係丁○○等五人向原告借貸，若如原告所述係由被告借貸後轉借丁○○等五人，則為何不由原告直接借貸即可，如此迂迴之目的為何？原告所述顯
    　有違經驗法則。再若確有轉借之事實，被告應至少從中賺取利差，惟支付系爭
      借款利息之票據皆由丁○○所開立，足證被告亦無賺取利差，且原告若確於八
      十六年間借貸一千萬與被告，為何當時不要求開立借據而遲至九十一年方要求
      被告書立？綜上足證原告所言不實。
    (三)原告所提泓寶公司明細分類帳被告並未見過，此部分之資料應為原告向劉秀雄
      取得，退步言之，縱該分類帳為真正，被告推測乃因當初泓寶公司需款恐急而
      向原告借貸一千三百萬元時，原告一時未有足夠現金，故要求被告將原準備繳
      納泓寶公司之股款五百萬元先行為其墊付轉為借款，以便依約交付丁○○，待
      一個月後十二月一日匯入八百萬元後再將其中五百萬元歸墊轉為被告丙○○繳
      納之股款（被告丙○○於泓寶公司之投資，以其子胡堯禎登記為股東），故該
      筆八百萬元中五百萬元記載胡堯禎入款，另三百萬元為劉錦泓入款。再觀諸借
      貸契約第三條約定利率月息一分，而原告所提八十六年十二月四日利息即為十
      萬元，若非先將被告丙○○於八十六年十一月三日股款轉為借款，原告於八十
      六年十一月三日僅匯入五百萬元，實無權於十二月收受十萬元之利息，可見原
      告所言均無足採。
    (四)被告書立對帳明細係與原告核對被告介紹丁○○等五人向其借款之總金額及被
      告代其償付部分借款之經過，至於擔保系爭借款之支票上背書確為被告丙○○
      應原告要求所簽，惟其中劉志宏所簽發面額三百萬元支票之發票日為八十七年
      四月二日，「四月」經更改，本為二月二日，另丁○○簽發之面額七百萬元支
      票之發票日為八十七年五月二日，正與借貸契約第二條還款約定之時間、金額
      相符，足證借貸契約之真正，且原告係屬知情。
    (五)又因係被告介紹方認識丁○○等，而契約正本一式三份，於雙方簽約後丁○○
      即將見證人泓寶公司持有之借貸契約正本交付被告持有，俾便被告知悉雙方之
      約定。
    (六)證人陳國候證稱在車上有聽到被告稱賣了股票就有錢還原告借的錢云云，被告
    　否認之，且縱被告有此陳述，亦係指前述甲○○與原告之借款，與本件劉志宏
      等五人之借款無涉，況陳國候就被告有無借款給劉秀雄或投資泓寶公司先稱應
      該有金錢往來，但是內情如何伊不清楚，嗣稱被告要原告出面證明錢不是被告
      丙○○的，前後並不一致，足見其所言不實，且被告根本未曾與原告一同前往
      劉秀雄家中催討借款。
    (七)前開一千三百萬元之借款，因泓寶公司倒閉而致原告催討發生困難，而原告確
    　因被告丙○○之介紹認識該等借款之債務人，故被告基於道義責任代償部分本
      息予原告，惟此屬無因管理或第三人清償，詎料原告竟據此要求被告全數承擔
      此一債務。
、證據：
  一提出借貸契約、士林地院八十七年度自字第一六七號刑事判決、台灣高等法院九
    十年度上訴字第一一二七號刑事判決為證。
　二聲請向新竹市第十信用合作社營業部調取原告自八十六年起迄今所有留存印鑑資
　  料。
　三聲請向新竹市戶政事務所調取原告自八十六年起迄今申請印鑑證明所有資料。
    理   由
一原告起訴主張：被告夫婦為伊之表兄及表嫂，自八十六年十一月三日起陸續向伊借
  款一千八百萬元，迄九十一年十二月十一日共清償六百五十萬元，尚欠一千一百五
  十萬元，被告乃書立借據乙紙，並保證於九十一年十二月三十一日前連帶返還二百
  萬元，就餘款亦負連帶清償之責，詎被告僅返還二百萬元後，尚餘九百五十萬元迄
  未清償，迭經原告催告均未置理，為此提起本件訴訟等情，求為命被告應連帶給付
  伊九百五十萬元及自起訴狀繕本送達翌日起加計法定法定遲延利息之判決。
  被告則以：被告丙○○投資劉秀雄設立之泓寶公司，因泓寶公司資金調度有困難，
  本欲邀原告認股增資，惟原告不願投資，僅同意以借貸方式處理，由劉秀雄以其子
  告借款三百萬元，未久泓寶公司仍經營不善倒閉，原告借款無從回收，認此乃被告
  丙○○介紹泓寶公司人員與其認識所致，故而要求被告丙○○負清償之責，並於九
  十一年十二月十一日攜帶汽油至以自焚脅迫被告，被告乃依其要求簽立借據一紙，
  爰以本件書狀繕本之送達撤銷前開意思表示，又被告並未自原告取得借款，兩造間
  無借貸契約存在，原告請求被告返還借款，並無理由等語，資為抗辯。
二原告主張被告自八十六年十一月三日起陸續向伊借款一千八百萬元，迄九十一年十
  二月十一日共清償六百五十萬元，尚欠一千一百五十萬元未清償，被告乃書立借據
  乙紙，其後被告又清償二百萬元，仍應返還借款九百五十萬元，為被告所否認，並
  以前揭情詞置辯，則本件爭執之點即在兩造間是否有系爭借貸關係存在？經查：
  (一)原告就所主張之前揭事實，業據提出借據、存摺為證，依被告不爭執為真正之借
    據所載內容：「本人丙○○、甲○○夫婦前向乙○○小姐借貸一千一百五十萬元
    整，迄未返還。今保證於九十一年十二月卅一日連帶返還二百萬元，餘九百五十
    萬元本人等仍願負連帶清償之責。恐口無憑，特立此借據為憑。對於上述金額本
    人等提供甲○○簽發之土銀三張支票，金額共一千萬元，丁○○簽發之土銀支票
    四張，共一千零一十萬元，及本票一張，金額三百萬元，供作擔保，由台端執存
    。此致乙○○女士」（見本院卷第一三頁），堪認被告已取得借款，且兩造間確
    有借貸關係存在，被告迄書立借據時止尚有借款一千一百五十萬元未清償。被告
    雖辯稱該借據係遭原告脅迫而簽立，然原告否認有脅迫被告之情事。按當事人主
    張其意思表示係因被詐欺或脅迫而為之者，應就其被詐欺或被脅迫之事實，負舉
    證之責任，最高法院二十一年上字第二０一二號判例參照。本件被告並未舉證證
    明原告有脅迫其簽立系爭借據之事實，依上開說明，所辯即非可採。準此，被告
    以被脅迫而書立借據為由撤銷該其意思表示，洵無足取。
  (二)次查，被告於上開借據書立後，亦依約於九十一年十二月二十日返還二百萬元，
    有原告提出之新竹第十信用合作社活期儲蓄存款存摺可稽（見本院卷第一九八頁
    ），倘如被告所辯兩造並無借貸關係，被告何須履行該借據約定之債務？被告雖
    辯稱其曾於八十九年十月十六日向原告借款三百萬元，上開二百萬元係為清償該
    筆借款，與本件系爭借款無關云云，惟被告並未提出證據以為佐證，所辯尚難採
    信。再者，被告丙○○自承曾在其中央健康保險局台北聯合門診中心費用明細表
    及收據背面親書對帳明細予原告，觀諸該明細所載：「11/3、500」、「12/2 、
    800」、「12/26、100、1200」、「1/26、100、1100」、「2/26、150、950」等
    日期、數字（見本院卷第二七三頁），核與原告所主張被告於八十六年十一月三
    日借款五百萬元，於同年十二月二日借款八百萬元，於同年十二月廿六日還款一
    百萬元，剩一千二百萬元，於八十七年一月廿六日還款一百萬元，剩一千一百萬
    元，於同年二月二十六日還款一百五十萬元，剩九百五十萬元等節核屬相符。又
    被告亦不否認曾在擔保系爭借款之支票上背書，益證被告確有向原告借款之情。
    至被告辯稱因係被告介紹丁○○等五人向原告借款，且被告基於道義責任代為清
    償部分款項，故與原告對帳及應原告要求在擔保支票上背書云云，不僅未舉證以
    實其說，且與常情有違，要無足取。
  (三)被告另辯稱系爭借款中八十六年十一月三日借款五百萬元及同年十二月一日借款
    八百萬元，係泓寶公司丁○○等五人及劉錦泓向原告所借，並提出借貸契約為證
    （見本院卷第二六三頁）。被告此部分所辯已為原告所否認，且縱該借貸契約上
    原告之印文為真正，惟該契約第一條約定借款金額為一千萬元，借款人指定原告
    於八十六年十一月三日將該款項匯入泓寶公司在台灣土地銀行帳戶，其中支存匯
    入三百萬元，活存匯入七百萬元，第二條則約定借款人應交付原告八十七年二月
    二日到期之支票三百萬元及八十七年五月二日到期支票七百萬元各一紙以償還借
    款，同時提供泓寶公司股票交予原告作為質押保證之用，較諸本件原告係於八十
    六年十一月三日電匯五百萬元，於同年十二月一日電匯八百萬元，且原告係取得
    經被告丙○○背書之支票而非泓寶公司之股票為擔保，該借貸契約所載借款內容
    與本件系爭借款不盡相同，要難認原告與劉志宏等五人間已有該借貸契約所載之
    消費借貸關係存在，更無從判斷該借貸契約之借款即為本件系爭借據之借款。再
    者，八十六年十二月四日、八十一年一月五日、同年二月三日、同年三月三日、
    同年三月四日所還利息縱為丁○○開立支票給付，亦僅為被告清償借款債務之方
    法，不能以還款支票非借款人所開立，遽論借款人即為支票發票人。況且，即便
    前揭借貸契約之借款與系爭借據之借款係屬同筆借款，依上揭所述系爭借據之內
    容，亦可認被告已承擔該筆借款債務而願負返還借款之責。此外，證人陳國候即
    原告之姊夫、被告丙○○之表妹婿亦證稱：於八十七年間原告跟伊說被告要找她
    一起去劉秀雄家討論還款的事情，被告要去找劉秀雄跟他說錢是跟原告借的，要
    請原告出面證明錢不是被告丙○○的，是被告丙○○向原告借的再借給劉秀雄。
    因為原告對台北不熟，請伊載她去，伊開車載原告到台北後再去接被告，然後一
    起開車去劉秀雄家，在車上時伊有聽到被告甲○○跟原告說她還沒有賣股票，股
    票賣了就有錢還原告等語（見本院卷第三三０至三三二頁），益見系爭借款之借
    貸關係確係存在兩造之間，被告辯稱係丁○○等五人向原告借款，殊非可取。
三綜上所述，原告主張兩造間有借貸關係存在，應為可信，被告辯稱系爭借款係丁○○等五人所借，要無可取。從而，原告本於消費借貸之法律關係請求被告連帶給付
  九百五十萬元及自起訴狀繕本送達翌日即九十二年五月十五日起算之法定遲延利息
  ，即無不合，應予准許。
四又本件事證已臻明確，兩造其餘攻擊防禦方法及未經援用之證據，經本院斟酌後，
  認為均不足以影響本判決之結果，爰不一一論述，併此敘明。
五假執行之宣告：
　本判決兩造均陳明願供擔保請准宣告假執行或免為假執行，經核均無不合，爰分別
　酌定相當之擔保金額宣告之。
據上論結，原告之訴為有理由，依民事訴訟法第八十五條第二項、第三百九十條第二
項、第三百九十二條第二項，判決如主文。
中　　　華　　　民　　　國　　九十三　　年　　　四　　　月　　　三十　　日
                                        民事第四庭法      官  劉又菁
右為正本係照原本作成
如對本判決上訴，須於判決送達後廿日內向本院提出上訴狀
中　　　華　　　民　　　國　　九十三　　年　　　五　　　月　　  三　  　日
　                                                法院書記官　楊勝欽
